最高法院民事裁定　　　　　　　一○○年度台上字第五七五號
上　訴　人　建林工業股份有限公司
法定代理人　林世文
訴訟代理人　林樹旺律師
　　　　　　莊志成律師
　　　　　　張睿文律師
上　訴　人　蘇金龍
訴訟代理人　曾國龍律師
被 上訴 人　國泰人壽保險股份有限公司
法定代理人　蔡宏圖
訴訟代理人　吳光陸律師
上列當事人間請求確認優先承買權不存在事件，上訴人對於中華
民國九十九年十二月二十一日台灣高等法院第二審判決（九十九
年度重上字第一五五號），提起上訴，本院裁定如下：
    主  文
上訴駁回。
第三審訴訟費用由上訴人負擔。
    理  由
按上訴第三審法院，非以原判決違背法令為理由，不得為之。又
提起上訴，上訴狀內應記載上訴理由，其以民事訴訟法第四百六
十九條所定事由上訴者，應於上訴狀內表明原判決所違背之法令
及其具體內容，暨依訴訟資料合於該違背法令之具體事實，其依
民事訴訟法第四百六十九條之一規定提起上訴者，並應具體敘述
為從事法之續造、確保裁判之一致性或其他所涉及之法律見解具
有原則上重要性之理由。同法第四百六十七條、第四百七十條第
二項定有明文。而依同法第四百六十八條規定，判決不適用法規
或適用不當者，為違背法令；依同法第四百六十九條規定，判決
有該條所列各款情形之一者，為當然違背法令。是當事人提起上
訴，如以同法第四百六十九條所列各款情形為理由時，其上訴狀
或理由書應表明該判決有合於各該條款規定情形之具體內容，及
係依何訴訟資料合於該違背法令之具體事實。如依同法第四百六
十八條規定，以原判決有不適用法規或適用法規不當為理由時，
其上訴狀或理由書應表明該判決所違背之法令條項，或有關判例
、解釋字號，或成文法以外之習慣或法理等及其具體內容，暨係
依何訴訟資料合於該違背法令之具體事實，並具體敘述為從事法
之續造、確保裁判之一致性或其他所涉及之法律見解具有原則上
重要性之理由。上訴狀或理由書如未依上述方法表明，或其所表
明者與上開法條規定不合時，即難認為已合法表明上訴理由，其
上訴自非合法。本件上訴人對於原判決提起上訴，雖以該判決有
違背經驗法則、論理法則及重要證據漏未斟酌等違背法令為由，
惟核其上訴理由狀、上訴補充理由狀所載內容，係就原審取捨證
據、認定事實之職權行使，及其他與判決結果不生影響之理由，
指摘其為不當，並就原審本於上開職權之行使所論斷：被上訴人
於台灣新竹地方法院九十三年度執字第五九一五號強制執行事件
應買拍定訴外人台灣工礦股份有限公司（下稱工礦公司）所有坐
落新竹縣新竹市○○段四八四地號土地（下稱系爭土地），上訴
人建林工業股份有限公司（下稱建林公司）就系爭土地上三三一
建號（門牌號碼同市○○路二號）建物（下稱二號建物）基地即
如原判決附圖所示乙部分（面積二九七平方公尺，下稱乙部分土
地）、上訴人蘇金龍就系爭土地上二五八建號（門牌號碼同上）
建物基地即如原判決附圖所示甲部分（面積三六五平方公尺，下
稱甲部分土地）主張類推適用民法第四百二十六條之二及土地法
第一百零四條規定，分別聲明優先承買。按民國八十八年四月二
十一日增訂、八十九年五月五日施行之民法第四百二十五條之一
第一項規定：「土地及其土地上之房屋同屬一人所有，而僅將土
地或僅將房屋所有權讓與他人，或將土地及房屋同時或先後讓與
相異之人時，土地受讓人或房屋受讓人與讓與人間或房屋受讓人
與土地受讓人間，推定在房屋得使用期限內，有租賃關係」，此
項推定，非不得以反證推翻。且買賣雙方如無約定，並就客觀情
狀而論，買受人僅支付買屋價金，而無須另行支付房屋占用土地
之相當對價者，買受人係無償占有該土地，其占有權源之法律關
係，為其與出賣人間之基地使用借貸關係。查二號建物係工礦公
司出售並於五十一年四月十四日辦理移轉登記為建林公司所有，
建林公司於五十六年七月間申請建物分割為二五八建號及三三一
建號，將二五八建號建物出售與杜烽熙，杜烽熙再出售與蘇金龍
，於七十六年十月二十九日辦妥所有權移轉登記。依建林公司提
出工礦公司新竹磚廠固定資產清冊、移交清冊、杜賣證書，難認
工礦公司出售新竹磚廠（包括二號建物）時，有將使用基地對價
計算在內，又工礦公司主張上訴人所有建物及建物以外之圍牆內
庭院、空地（下稱建物外空地）使用基地應成立租賃關係，依租
賃關係請求上訴人給付建物坐落基地部分及建物外空地之租金，
上訴人均否認與工礦公司間有租賃關係存在，復先後經本院七十
九年度台上字第二四○六號判決（關於建物坐落基地部分）及台
灣高等法院八十五年度上字第八七五號（關於建物外空地部分）
以工礦公司不能證明與上訴人間就系爭土地有租賃關係存在為由
，駁回工礦公司之請求確定。依工礦公司與建林公司買賣系爭建
物當時及嗣後之客觀事實，應認工礦公司係無償提供系爭土地予
建林公司使用，而成立基地使用借貸關係，又上訴人未舉證證明
有以行使地上權意思占有系爭土地，亦不得請求登記為地上權人
。則被上訴人主張上訴人非土地承租人或地上權人，請求確認建
林公司就乙部分土地、蘇金龍就甲部分土地無優先承買權存在，
即無不合等情，及就原審命為辯論或已論斷者，泛言謂為違法，
而非表明該判決所違背之法令及其具體內容，暨依訴訟資料合於
該違背法令之具體事實，更未具體敘述為從事法之續造、確保裁
判之一致性或其他所涉及之法律見解具有原則上重要性之理由，
難認其已合法表明上訴理由。依首揭說明，應認其上訴為不合法
。
據上論結，本件上訴為不合法。依民事訴訟法第四百八十一條、
第四百四十四條第一項前段、第九十五條、第七十八條，裁定如
主文。
中    華    民    國  一○○  年    四    月   二十   日
                      最高法院民事第七庭
                          審判長法官  顏  南  全  
                                法官  林  大  洋  
                                法官  沈  方  維  
                                法官  鄭  傑  夫  
                                法官  鄭  雅  萍  
本件正本證明與原本無異
                                      書  記  官  
中    華    民    國  一○○  年    五    月    三    日
                                                      Ｅ